臺灣新竹地方法院民事判決　　　　　　　 95年度訴字第649號
原　　　告　丁○○
被　　　告　乙○○
　　　　　　丙○○
上二人共同
訴訟代理人　壬○○
被　　　告　甲○○
上　一　人
訴訟代理人　癸○○
　　　　　　林思銘律師
被　　　告　己○○
　　　　　　辛○○
　　　　　　庚○○
上三人共同
法定代理人　戊○○
上列當事人間清償債務事件，本院於民國96年2月27日言詞辯論
終結，判決如下：
    主      文
被告乙○○、丙○○應分別給付原告新台幣參拾伍萬柒仟壹佰壹
拾貳元；被告甲○○應給付原告新台幣貳拾萬零貳佰參拾柒元；
及均自民國九十五年二月十日起至清償日止，按年息百分之五計
算之利息。
被告己○○、辛○○、庚○○應給付原告新台幣參拾伍萬柒仟壹
佰壹拾貳元，及自民國九十五年十二月九日起至清償日止，按年
息百分之五計算之利息。
原告其餘之訴駁回。
訴訟費用由被告乙○○、丙○○分別負擔百分之二十五，被告己○○、辛○○、庚○○負擔百分之二十五，被告甲○○負擔百分
之十四，原告負擔百分之十一。
本判決第一、二項，於原告分別以新台幣壹拾貳萬元為被告乙○○、丙○○供擔保，以新台幣陸萬陸仟柒佰元為被告甲○○供擔
保，以新台幣壹拾貳萬元為被告己○○、辛○○、庚○○供擔保
後，得假執行。但被告甲○○如以新台幣貳拾萬零貳佰參拾柒元
為原告預供擔保後，得免為假執行。
原告其餘假執行之聲請駁回。
    事實及理由
一、程序方面：
    本件被告己○○、辛○○、庚○○經經合法通知，未於最後
    言詞辯論期日到場，核無民事訴訟法第386條各款所列情形
    ，爰依原告聲請，准由其一造辯論而為判決。
二、原告主張：
（一）原告與被告乙○○、甲○○、丙○○及訴外人王淑儀均為
      先父王本定之子女，王本定於民國（下同）95年1月7日去
      世，王淑儀則先於繼承開始前之93年8月8日死亡，故由其
      直系血親卑親屬己○○、辛○○、庚○○三人代位繼承。
      又王本定生前曾以新竹市○○路○段174號9樓之1房地分
      別於87年10月27日向台灣省政府辦理新台幣（下同）95萬
      元國民住宅貸款及90年11月間向台灣土地銀行新竹分行抵
      押借款150萬元，王本定去世後，上開二筆借款尚有本金
      及利息88萬5,261元及125萬7,411元未清償。兩造及訴外
      人王陳桂英（原告之母）於王本定亡故後，均未為拋棄繼
      承，自應承受被繼承人之一切權利義務。
（二）又原告嗣於95年2月10日代被告等人清償上開遺產負債合
      計214萬2,672元，而被告等人就被繼承人所負之債務既應
      負連帶清償責任，則系爭債務由原告單獨清償完畢，原告
      自得分別向其他連帶債務人即被告乙○○、甲○○、丙○○、己○○、辛○○、庚○○、王陳桂英等人請求其所應
      分擔之部分，惟原告基於孝親，王陳桂英部分不予請求。
      為此，爰請求被告償還各自分擔之部分及自免責時起之利
      息。為此聲明：
  １、被告乙○○、甲○○、丙○○等人應分別給付原告35萬
      7,112元及分別自95年2月10日起至清償日止，按年息百分
      之5計算之利息。
  ２、被告己○○、辛○○、庚○○等人應給付原告35萬7,112
      元及自起訴狀繕本送達翌日起至清償日止，按年息百分之
      5計算之利息。
  ３、願供擔保，請准宣告假執行。
三、被告甲○○辯稱：
（一）二造父親生前之財務狀況，因被告甲○○在外成家立業，
      所以並不十分知悉，且原告以大姐分立一手操控，不讓被
      告知悉。查先父生前尚有每月之退休俸，而其孤家寡人，
      生性節儉，實無可能向銀行借貸200多萬，故被告甲○○
      強烈質疑，前開貸款均為轉借與原告使用，而與先父無關
      。原告竟然因被告等人要共同繼承系爭房地，而謂系爭房
      地之貸款為其全部清償，要求被告等分擔，實有所圖。
（二）又先父生前所留下之遺產，除系爭房地外現金應也不少，
      其中95年3月13日原告更具領了一筆退休俸94萬1,249元，
      被告甲○○有應繼分，自得予以扣除抵銷。且依被告於96
      年1月4日調得之最新土地登記謄本，其上就他項權利部分
      之登記仍有台灣土地銀行最高限額180萬元之記載。而原
      告於起訴時即提出該行出具之抵押權塗銷同意書日期為95
      年2月13日，何以原告迄96年1月4日仍未塗銷。應請原告
      說明之，其如何操控先父生前財務及動用其財產，為何清
      償額為214萬2,672元，該金額為何時所借，先父用於何處
      等情。並聲明：原告之訴及假執行之聲請均駁回；如為不
      利判決，願供擔保請准宣告免為假執行。
四、被告己○○、庚○○、辛○○未於最後言詞辯論期日到場，
    惟渠等先前與被告乙○○、丙○○對原告主張之事實均不爭
    執，並稱：王本定貸款係為了購買新竹市○○路○段174號9
    樓之1國宅，渠等願意將前揭繼承之房屋過戶給原告，債務
    則由原告負擔等語。並聲明：原告之訴駁回。
五、本院之判斷：
（一）原告主張兩造為訴外人王本定之繼承人，與訴外人王陳桂
      英共同繼承王本定所有坐落新竹市○○段1127號、面積
      8,812平方公尺，應有部分10萬分之386，及其上建號新竹
      市○○段4839號、門牌號碼新竹市○○路○段174號9樓之
      1房地，並於95年8月22日辦理繼承登記。又王本定前於88
      年3月間，以系爭國民住宅房地向台灣省政府抵押借款95
      萬元，93年9月29日，再邀原告為連帶保證人，向台灣土
      地銀行新竹分行辦理最高限額抵押借款150萬元，嗣王本
      定於95年1月7日死亡，遺有上開二筆借款債務88萬5,261
      元、125萬7,411元，原告為辦理系爭房地繼承登記而於95
      年2月10日代為如數清償本息共214萬2,672元，而系爭房
      地業於95年8月22日移轉登記為兩造及王陳桂英公同共有
      等情，業據原告提出抵押權塗銷同意書、戶籍謄本、台灣
      土地銀行新竹分行放款利息收據、原告台灣土地銀行新竹
      分行存摺、住宅房貸契約等件為證，並為被告所不爭，復
      經本院依職權函詢台灣土地銀行新竹分行查明屬實，有該
      行96年1月16日（96）新放字第0960000044號函及所附之
      國民住宅貸款契約、授信申請書、住宅房貸契約、抵押權
      設定契約書、他項權利證明書（以上均為影本）附卷可稽
      ，自堪信為真實。
（二）被告甲○○雖辯稱其父生前領有月退俸，生性節儉，實無
      可能向銀行借款，前揭借款應係其父借出後轉借予原告使
      用云云，非但未能舉證以實其說，且本件借貸關係存在於
      債務人王本定與債權人台灣土地銀行及台灣省政府間既明
      ，嗣王本定借款後之用途，應無探究必要。是被告甲○○
      上開所辯，純屬個人臆測之詞，不足採信。其請求本院向
      台灣土地銀行新竹分行調閱王本定設於該行帳戶於90年間
      起至95年間止之資金往來明細云云，核無必要，併予敘明
      。
（三）按第1138條所定第一順序之繼承人，有於繼承開始前死亡
      或喪失繼承權者，由其直系血親卑親屬代位繼承其應繼分
      。繼承人自繼承開始時，承受被繼承人財產上之一切權利
      義務。繼承人對於被繼承人之債務，負連帶責任。繼承人
      相互間對於被繼承人之債務，按其應繼分比例負擔之。配
      偶與直系血親卑親屬之繼承人同為繼承時，其應繼分與他
      繼承人平均。連帶債務人之一人，因清償致他債務人同免
      責任者，得向他債務人請求償還各自分擔之部分，並自免
      責時起之利息，民法第1148條前段、第1153條、第1144條
      第1款、第281條第1項分別定有明文。查王本定所負之214
      萬2,672元債務，已由原告代為清償，已如前述，原告與
      被告乙○○、甲○○、丙○○、代位繼承人己○○、辛○○、庚○○及訴外人王陳桂英對於共同繼承債務之應分擔
      額各為6分之1，依前揭說明，原告自得向被告乙○○、甲○○、丙○○請求償還各自應分擔額35萬7,112元，向被
      告己○○、辛○○、庚○○請求償還應分擔部分35萬7,11
      2元，及自95年2月10日免責時起至清償日止之法定利息。
（四）又二人互負債務，而其給付種類相同，並均屆清償期者，
      各得以其債務，與他方之債務，互為抵銷，民法第334 條
      第1項前段定有明文。又軍官、士官於支領退休俸、贍養
      金、生活補助費期間死亡，其遺族（範圍及順序依民法第
      1138條之規定）得依服役條例第36條規定申請一次撫慰金
      ，陸海空軍軍官士官士兵退伍除役及退除給與發放作業規
      定第20條第1項定有明文。查王本定原係退伍除役軍官，
      於生前按月支領退休俸，迄其死亡後，被告及訴外人王陳
      桂英出具協議書委託原告於95年3月13日向新竹後備指揮
      部領取退除給與金計94萬1,249元等情，業據本院函詢新
      竹後備指揮部查明無訛，有該部96年2月5日暉信字第
      0960000499號函及所附之協議書、退伍除役人員改支退休
      金支付證名冊在卷可稽，復為兩造所不爭。而前揭退伍金
      既應由兩造及訴外人王陳桂英所共同領取，則每人之所得
      額為15萬6,875元（94,12496＝156,875，元以下四捨五
      入），而原告並未交付被告甲○○等情，為原告所自承，
      從而，被告甲○○以前開15萬6,875元主張抵銷，應予准
      許，是經抵銷後，原告對被告甲○○所得請求之應分擔額
      為20萬237元（357,112－156,875＝200,237）。
（五）從而原告依據連帶債務求償之法律關係，請求被告乙○○
      、丙○○分別給付原告35萬7,112元；被告甲○○給付20
      萬237元；及均自95年2月10日免責時起至清償日止，按年
      息百分之5計算之利息。請求被告己○○、辛○○、庚○○給付35萬7,112元，及自起訴狀繕本送達翌日即95年12
      月9日起至清償日止，按年息百分之5計算之利息，為有理
      由，應予准許；逾此部分之請求為無理由，則予駁回。
（六）原告及被告甲○○分別陳明願供擔保，聲請宣告假執行，
      及免假執行，經核本判決原告勝訴部分，要無不當，爰分
      別酌定相當之擔保金額宣告之；至原告其餘假執行之聲請
      ，因該部分訴之駁回而失所依據，應併予駁回。
六、本件事證已臻明確，兩造其餘主張及舉證，經審酌與判決結
    果尚不生影響，均不另論述，併予敘明。
七、結論：本件原告之訴為一部有理由，一部無理由，應依民事
    訴訟法第385條第1項前段、第79條、第85條第1項、第2項、
    第390條第2項、第392條第2項，判決如主文。
中　　華　　民　　國　　96　　年　　3　　月　　 13  　日
                  民事第二庭    法　官　楊明箴
以上正本係照原本作成。
如對本判決上訴，須於判決送達後20日內向本院提出上訴狀。
中　　華　　民　　國　　96　　年　　3　　月　　 13  　日
                                書記官　龔紀亞
